【裁判字號】    92,易,1211
【裁判日期】    920625
【裁判案由】    詐欺
【裁判全文】
臺灣臺中地方法院刑事判決                        九十二年度易字第一二一一號
    公  訴  人  臺灣臺中地方法院檢察署檢察官
    被      告  甲○○
右列被告因詐欺案件，經檢察官提起公訴（九十一年度偵緝字第六七三號），本院判
決如左：
    主  文
甲○○無罪。
    理  由
一、公訴意旨略以：被告甲○○基於意圖為自己不法之所有之概括犯意，先於民國八
    十九年十二月四日，在告訴人乙○○、丙○○○位於臺中縣太平市○○路二○九
    號家中，詐稱其係「太子哥」附身之乩童，「太子哥」指示告訴人丙○○○的手
    腫難消，係因為功德作不夠，須拿錢出來買功德才會好，告訴人乙○○與丙○○○不疑有他即交付現金新臺幣（下同）十一萬八千八百元，後又向告訴人乙○○
    、丙○○○以同樣方法詐稱，告訴人乙○○已故之父陳鳳山生前功德作不夠，往
    生後正在痛苦，須拿出三十萬元作功德方能化解，而於九十年一月一日，向該二
    人詐得六萬元，另於一月三日再詐得二十四萬元。被告甲○○不知滿足，又向該
    二人詐稱，需每月給予其供養二千元，該二人之家方可保平安，而於九十年一月
    至六月，每月向該二人詐得二千元，共計一萬二千元；後告訴人乙○○與丙○○○因其子與女友感情不穩定，而求助於被告甲○○，被告竟又稱只要每月給其二
    萬五千元，即可替之化解，於九十年五、六月間某日，又向告訴人乙○○、丙○○○二人詐得二萬五千元，前後總計共詐得四十五萬五千八百元。嗣於九十年六
    月間某日，因告訴人乙○○、丙○○○發現依被告甲○○所說花錢買功德並無成
    效，始知受騙，因認被告涉犯刑法第三百三十九條第一項詐欺取財罪嫌等情。
二、按犯罪事實應依證據認定之，無證據不得推定其犯罪事實；又不能證明被告犯罪
    者，應諭知無罪之判決，刑事訴訟法第一百五十四條、第三百零一條第一項分別
    定有明文。又事實之認定，應憑證據，所謂證據，須適於為被告犯罪事實之證明
    者，始得採為斷罪資料，如未能發現相當證據，或證據不足以證明，自不能以推
    測或擬制之方法以為裁判基礎；又認定不利於被告之事實，須依積極證據，苟積
    極證據不足為不利於被告事實之認定時，即應為有利於被告之認定，更不必有何
    有利之證據，最高法院五十三年臺上字第二七五０號、三十年上字第八一六號、
    四十年臺上字第八六號分別著有判例可資參照。又刑法第三百三十九條第一項詐
    欺罪之成立，以意圖為自己或第三人不法所有，以詐術使人將本人或第三人之物
    交付為要件。所謂以詐術使人交付，必須被詐欺人因其詐術而陷於錯誤，若其所
    用方法，不能認為詐術，亦不致使人陷於錯誤，即不構成該罪，最高法院四十六
    年台上字第二六０號亦著有判例。次按宗教自由與刑法詐欺罪之分際，近年來在
    法學界引起眾多討論（例如：全國律師公會曾於八十六年四月二十四日邀請宗教
    社會學者、法學教授及律師舉行「宗教與詐欺座談會」﹐參閱全國律師雜誌八十
    六年四月號，第二頁至第十八頁），如何釐清宗教信仰行為與刑法詐欺罪行，乃
    司法審判實務亟待突破之範疇。本院參考德國刑法學者為解決某些財產犯罪（例
    如詐欺罪）是由行為人與被害人之互動而來，逐漸發展形成所謂「被害者學」，
    期能藉由被害者之觀點重新探討犯罪是否成立。根據德國學者Schuenemann 之見
    解，所謂被害者學乃直接導源於刑法的輔助性原則，或稱最後手段性原則，係在
    界定「國家刑罰權應何時介入」的一種具體標準。而行為人刑法的必要性與被害
    人保護的必要性乃相對存在，於刑法作為國家預防法益侵害的最後手段下，在被
    害人能夠自我保護卻疏於保護時，即認為被害人不值得也不需要被保護，行為人
    也沒有處罰的必要（對宋七力二審判決之看法－兼論詐欺罪與被害者理論，網址
    ：http://www.license.com.tw/lawyer/practice/news/cm109.shtml，高點法律
    網）。此外，亦有學者專文論述「從被害者學談刑法詐欺罪」，而認為被害者學
    固然不足成為刑法之普遍原則，但對刑法分則中，特定構成要件之掌握提供一項
    具體之解釋基準。當犯罪之成立，本質上以被害人積極之行為介入為前提時，判
    斷構成要件該當性之同時，即應評價被害人之因素（參閱王梅英、林鈺雄，從被
    害者學談刑法詐欺罪，月旦法學雜誌第三十五期，第九十六頁至第一０三頁）。
    又學者黃榮堅教授亦認為：「（那麼，又如何認定有無詐欺？）．．．何謂『錯
    誤』，參與『宗教』活動的人是否真因對方的『宗教』活動行為使之產生錯誤觀
    念？有大半的人是不一定的，即半信半疑，其實他們也知道這只是一種信仰，這
    種情形是否有產生錯誤呢？其實未必有。當本身已意識到其可靠性並不如此強時
    ，那就不一定是錯誤了。法律對於有存疑之情形是否可以認為是錯誤，由於法律
    並非純粹語言之東西，而是具有目的性的產物，如此情況是否應認為詐欺罪之錯
    誤，就牽涉到法律政策之考量，即法律要保護或介入到何種程度來決定是否構成
    『錯誤』。本人以為在存疑的情況下，法律大可不必介入，因為這些人既然對此
    有存疑，那就可以自由決定要或不要，與詐欺罪之『陷於錯誤』之特徵而無自由
    決定意思之能力是不同的。」（參閱上開全國律師雜誌第七頁）。綜合上開論述
    ，本院認為，判斷宗教行為是否該當刑法詐欺罪之構成要件時，「被害者學說」
    應有相當之參考價值。
三、公訴意旨認為被告涉犯詐欺罪嫌，無非以：『右揭犯罪事實業據告訴人二人於警
    詢及偵查中指訴歷歷，核與證人即丙○○○之兄劉泉、丙○○○之子陳泰安於偵
    查中所證述之情節符，並有告訴人二人所庭呈之被告假冒「太子哥」之錄影帶一
    捲、錄音帶一捲等在卷可參。此外復參以被告於偵查中陳稱：告訴人乙○○之父
    親陳鳳山生前功德作不夠的事，伊有介紹告訴人二人去宜蘭的廟，伊有與其等一
    起去，告訴人在宜蘭廟中有說有捐錢作功德，回來時即將錢交給伊處理，錢是告
    訴人授權伊去替陳鳳山作功德等語，亦顯見被告確有向告訴人詐稱須拿錢替告訴
    人乙○○之父作功德一事，是被告前揭所辯，顯係卸責之詞，不足採信』等情，
    為其論據。訊據被告甲○○，堅決否認上開犯行，辯稱：其向告訴人收取金錢係
    依「太子哥」之指示辦事，且將金錢用以雕刻神像，捐款至慈善機構，購買機車
    供其他信徒使用，並無據為己有等語，並提出神像照片四張、雕刻神像估價單影
    本六紙、內政部中區兒童之家接受外界捐贈物品收據六紙等為證。本院查：
  (一)公訴意旨所舉之證據，雖足以說明被告以「太子哥」名義向告訴人收取金錢，然
    尚難憑此推認對於被告於客觀上有「施用詐術」之行為，於主觀上有「為自己不
    法所有」之意圖。亦難依此論斷被害人在本案事實中，是否能夠自我保護卻疏於
    保護時，而於刑法之評價上不值得也不需要被保護等情。
  (二)宗教信仰係超自然之人類社會現象，所謂超自然乃人類目前科學方法無法檢驗真
    偽之境界。人類對自然世界的理解，雖然可藉科學日益昌明而有進步，然而對社
    會世界卻愈來愈不能掌握，因此產生焦慮感，宗教卻可提出一些解釋，如圓融、
    輪迴等觀念，藉以平靜人心，由此可理解宗教熱潮並不因為科學進步而式微。科
    學顯然無法取代宗教，更難以驗證宗教行為之真偽。是以，本件被告甲○○以「
    太子哥」附身，要求告訴人等捐獻金錢做功德，以現今之科學方法實無法檢驗其
    真偽，換言之，被告甲○○以宗教之名要求告訴人交付財物，是否為刑法詐欺罪
    所謂之「詐術」，仍屬可疑。又被告收取告訴人交付之金錢後，確實用以雕刻神
    像，此有神像照片四張、雕刻神像估價單影本六張附卷可憑，被告亦當庭提出神
    像一尊，並表示願意將神像交給告訴人。由此而論，被告主觀上是否「意圖為自
    己不法之所有」，而收取告訴人交付金錢，亦難遽論。
  (三)再者，告訴人交付金錢給被告之時間，係從八十九年十二月間起至九十年六月間
    止，時間長達半年。而依起訴書之記載，「因告訴人發現依甲○○所說花錢買功
    德並無成效，始知受騙」。由此觀之，告訴人對於宗教活動中，被告所稱「太子
    哥」應允之事情能否實現，是否屬實，應有一定之判斷能力，換言之，宗教行為
    與一般現實世界之現象不同，生病就醫者，可以期待經由醫師之醫療行為，讓病
    情得以好轉，但是宗教所允諾可以治療「手腫難消」，自不可期待當然實現。而
    對於「生前功德做不夠」、「感情不穩定」等現象，能否經由宗教活動得到解決
    ，更屬可疑。是以，本院認為詐欺罪之成立，本質上以被害人積極之行為介入為
    前提時，判斷構成要件該當性之同時，即應評價被害人之因素。且刑法作為國家
    預防法益侵害的最後手段下，在被害人能夠自我保護卻疏於保護時，是否仍有保
    護被害人法益之必要，仍有可疑。本件告訴人長達半年時間交付金錢予告訴人，
    其等在存疑的情況下，自可自由決定是否交付金錢，此與詐欺罪之「陷於錯誤」
    之特徵而無自由決定意思之能力亦顯不相同。
四、綜上所述，被告甲○○以「太子哥」名義之宗教活動向告訴人收取金錢，再用以
    支付雕刻神像等費用，則被告客觀上所為是否為「詐術」，主觀上是否有「不法
    所有之意圖」，均難遽論。且告訴人長達半年時間交付金錢予被告，於發現所期
    待之結果落空後，再提出本件告訴，足認被告係在存疑的情況下，可以自由決定
    是否交付金錢予被告，參照上開「被害者學」之刑法理論，本院認為告訴人交付
    金錢之行為與刑法詐欺罪之「陷於錯誤」仍屬不同。公訴意旨所舉之證據，既不
    足以認定被告犯有刑法第三百三十九條第一項詐欺罪，依法應諭知無罪之判決。
據上論斷，應依刑事訴訟法第三百零一條第一項，判決如主文。
中      華      民      國      九十二      年    六    月    二十五    日
                                臺灣臺中地方法院刑事第三庭
                                    法  官  林  三  元
右正本證明與原本無異。
如不服本判決，應於送達後十日內向本院提出上訴狀 （須附繕本） ，上訴於臺灣高
等法院臺中分院。
                書記官
中      華      民      國      九十二      年    六    月    二十五    日


司法院資訊處製作；財團法人民間司法改革基金會備份。
